臺灣桃園地方法院交通事件裁定　　　 96年度交聲字第110號
原處分機關　交通部公路總局新竹區監理所中壢監理站
受處分人即
異　議　人　建明汽車客運股份有限公司
法定代理人　黃竹發
訴訟代理人　胡榮傑
上列受處分人因違反道路交通管理處罰條例案件，對於交通部公
路總局新竹區監理所中壢監理站民國九十六年二月十五日所為之
處分（原處分：壢監裁字第裁00-000000000號），聲明異議，本
院裁定如下：
    主  文
原處分撤銷。
建明汽車客運股份有限公司不罰。
    理  由
一、聲明異議意旨略以：受處分人即異議人建明汽車客運股份有
    限公司經營國道客運多年，嚴守交通法規，遵從各項政令規
    定，首重行車安全。而本件於案發時地發生車禍之車號878-
    FA營業大客車之駕駛司機即訴外人陳聰明任職異議人公司多
    年，敬業負責，從無任何重大違規紀錄，生活規律正常，為
    一優良駕駛員，於本件車禍發生前之派車、發車前之各項法
    定文件，如行車紀錄卡、行車憑單、駕照、行照、汽車強制
    保險證及駕駛員精神酒測合格檢測等，均依規定完整具備，
    毫無任何欠缺。惟陳聰明因本件車禍不幸當場往生，無法解
    釋說明肇事之真正原因，已屬令人遺憾。又本件車禍現場凌
    亂不堪，車頭裝備幾乎全毀，面目全非，並暴露於大自然中
    ，加以高速公路車潮眾多，遇有對流風速或其他車潮高速行
    進產生之離心力風速，以紙張印製之行車紀錄卡片，自有可
    能隨風漂流飛散他處，此乃不可抗力之自然現象基本原理。
    惟原處分機關交通部公路總局新竹區監理所中壢監理站未查
    詳情，逕以內政部警政署國道公路警察局第五警察隊函覆：
    於肇事現場尋獲車號878-FA號車速度儀表板，內未裝設行車
    紀錄卡。率以認定異議人所有上開大客車當時有未依規定保
    存行車紀錄卡之違規行為而予以裁罰，不但對往生之優良駕
    駛陳聰明極不公平，亦違反證據法則及行政程序法第九條之
    規定。為此，請求鈞院查明並撤銷原處分等語。
二、原處分機關裁罰事實及意見略以：陳聰明駕駛上開大客車於
    九十五年十一月十五日上午七時十五分許，行經國道一號高
    速公路南下三百四十公里六百公尺處（裁決書誤載為開封路
    二段），發生A1交通事故，經內政部警政署國道公路警察局
    第五警察隊函知現場處理人員證稱「肇事現場尋獲878-FA號
    車速度儀表板，內未裝設行車紀錄卡，另於肇事現場未發現
    該車行車憑單」，由交通部公路總局新竹區監理所以竹監營
    字第510040819 號舉發通知單舉發異議人（汽車所有人）「
    未依規定保存行車紀錄卡致無法正確記錄資料」之違規行為
    。異議人曾於九十五年十二月十五日提出陳述意見，經舉發
    機關交通部公路總局新竹區監理所九十六年一月九日竹監運
    字第0950021936號函略以：「貴公司駕駛員陳聰明於九十五
    年十一月十五日七時十五分駕駛878-FA車行經國道一號南下
    三百四十公里六百公尺處肇事，經函請內政部警政署國道公
    路警察局第五警察隊查覆：『本案經現場處理人員證稱：肇
    事現場尋獲878-FA號車速度儀表板，內未裝設行車紀錄卡，
    另於肇事現場未發現該車行車憑單』本據以舉發…」。本站
    遂依道路交通管理處罰條例第十八條之一第三項、第四項及
    基準表規定，於九十六年填製壢監裁字第裁00-000000000號
    裁決書，對異議人裁處罰鍰新臺幣（下同）九千元，責令臨
    時檢驗等語。
三、按未依規定保存行車紀錄卡或未依規定使用、不當使用行車
    紀錄器致無法正確記錄資料者，處汽車所有人新臺幣九千元
    以上一萬二千元以下罰鍰。違反前三項之行為，應責令其參
    加臨時檢驗，道路交通管理處罰條例第十八條之一第三項及
    第四項分別定有明文。
四、經查：
  (一)異議人所有之上開大客車於上揭時地由陳聰明駕駛並發生A1
    道路交通事故，且於肇事現場尋獲雖尋獲上開大客車之速度
    儀表板，惟於其內未發現裝設有行車紀錄卡，經舉發機關交
    通部公路總局新竹區監理所以竹監營字第510040819 號舉發
    通知單舉發汽車所有人即異議人有「未依規定保存行車紀錄
    卡致無法正確記錄資料」之違規行為，並移送原處分機關處
    理，原處分機關經調查後仍認定異議人有前開違規行為而對
    之予以裁處罰鍰九千元，責令臨時檢驗一節，為異議人與原
    處分機關所不爭執，並有本件舉發通知單、裁決書各一份在
    卷可參，是此部分之事實自堪認定。
  (二)又異議人堅決否認有前揭違規行為，並以前揭情詞置辯。按
    法院受理交通聲明異議案件，乃係對於舉發機關舉發而由原
    處分機關予以裁罰之行政處分審查其是否違法，本質上屬於
    行政爭訟，與普通法院審理刑事案件之原則有所不同。其舉
    證責任之原理，並非如刑事案件中，應超越任何合理懷疑始
    可為有罪判決者之嚴格程度。其舉證責任之原理，應與民事
    訴訟相類似，除有特別規定外，基本上準用民事訴訟法，由
    國家機關與人民二造，各自履行其主觀之舉證責任，在過程
    中各自提出證據。若窮盡各種證據方法，待證結果仍有不明
    時，則由客觀之舉證責任危險分配原則，決定國家機關與人
    民二造何人應受敗訴危險，此參酌行政訴訟法第一百三十六
    條規定準用民事訴訟法第二百七十七條之規定自明。是本件
    中，依異議人所舉之證人即案發當時任職於異議人公司臺北
    內湖站之調度員葉建志於本院審理中到庭結證稱：我從九十
    四年十二月間起至九十六年一月間止在異議人公司上班，負
    責車輛調度，內容就是駕駛出車的時候，我要在行車憑單上
    面蓋章，在行車紀錄卡上面蓋日期章，日期就是出車當天的
    時間，我蓋章之後，就把憑單及行車紀錄卡一起還給駕駛。
    案發當天我是從晚上八點開始上班，上班到早上八點，陳聰
    明的車子是要從臺北到高雄，他有一位搭檔，陳聰明早上開
    車的狀況我不知道，陳聰明剛好是於案發當天（指九十五年
    十一月十五日）凌晨三點從內湖出車，我有要陳聰明吹酒氣
    測試，並檢查車輛，結果都很正常，陳聰明都有按照規定讓
    我查驗，我並有在行車憑單上面蓋我的章，因為行車憑單在
    到了高雄以後，要交出去，至於行車紀錄卡一般我們只會蓋
    日期章，那天陳聰明是凌晨一點多到公司，我只記得陳聰明
    於整個行車過程（高速公路上），我都有和他聯絡，而等高
    雄站打電話給陳聰明的時候，就已經失去聯絡了，後來我知
    道高速公路上有車禍，經過聯絡之後，我才知道是陳聰明出
    車禍，就我的印象所及，當天出車並沒有不符合程序出車的
    情形，我都會在行車紀錄卡上蓋日期章才會讓司機出車等語
    （參見本院九十六年四月二日訊問筆錄第二—三頁），而衡
    以證人葉建志先前雖係異議人公司之員工，然現已離職而與
    異議人無僱傭關係，是證人葉建志當無甘冒偽證罪責，虛構
    事實故為偏頗異議人之理，是證人葉建志上開所述，應可採
    信，則異議人所有由陳聰明駕駛之上開大客車於本件道路交
    通事故發生前之派車、發車，當有已依照規定保存行車紀錄
    卡等相關書面資料隨行並附於上開大客車上，以供調度員查
    驗無訛後再予發車一節，應可認定。
  (三)再經本院傳喚處理本件道路交通事故之內政部警政署國道公
    路警察局第五警察隊員警即證人溫文宏亦到庭結證稱：本件
    事故發生在國道一號南下三百四十點六公里處，造成三死七
    傷，主要肇事者是建明汽車客運，由異議人所雇用之駕駛人
    陳聰明所造成，行車紀錄器的部分，當時衝撞的力量非常大
    ，有關建明客運車頭部分，該客車是由南衝向北上，車子遺
    骸及死者遺物遍佈約一百公尺，我們有找到行車紀錄器，可
    是找到以後，並沒有找到行車紀錄卡，依通常情形，行車紀
    錄卡是要放在行車紀錄器那邊，行車紀錄器是裝在儀表板（
    時速表）底下，我們找到行車紀錄器的時候，該行車紀錄器
    整個已經毀損，所以行車紀錄卡有可能會被風吹走。另若衝
    撞力量大、毀損嚴重，則行車紀錄卡有可能被風吹走等語（
    參見本院九十六年三月十九日訊問筆錄第二—三頁），並提
    出本件道路交通事故現場照片三張供參，而觀之證人溫文宏
    所提出之本件道路交通事故現場照片三張可悉，異議人所有
    由陳聰明所駕駛之上開大客車車頭部分確已全數撞毀，有關
    上開大客車車頭部分之儀表板等相關儀器、零件確實散落於
    肇事地點道路四處，散布面積亦達數十公尺之遠。準此可認
    ，異議人前開所辯：本件車禍現場凌亂不堪，車頭裝備幾乎
    全毀，面目全非，並暴露於大自然中，加以高速公路車潮眾
    多，遇有對流風速或其他車潮高速行進產生之離心力風速，
    以紙張印製之行車紀錄卡片，自有可能隨風漂流飛散他處一
    情，當屬非虛。且原處分機關負責本件裁罰之承辦人魏瑞松
    於本院審理中亦陳述：本件經過國道五隊函覆，在現場有看
    到行車紀錄器，但是並沒有看到行車紀錄卡，因此新竹區監
    理所依據該函覆開了舉發通知單。我們監理站以這種違規行
    為而處罰的情形很多，大部分都是警察攔檢、舉發較多，因
    車禍而舉發的情形較少，我之前沒有碰過類似本件異議人所
    說的情形等語（參見本院九十六年三月十九日訊問筆錄第二
    頁）。據此可悉，原處分機關在處理此類「未依規定保存行
    車紀錄卡致無法正確記錄資料」之違規行為時，亦多見於交
    通警察攔檢舉發之情形，而幾乎未見發生於類似本件道路交
    通事故之情形，更可徵異議人前開所辯，當可採信。
五、綜上所述，異議人既已舉證證明其所有由陳聰明所駕駛之上
    開大客車於本件道路交通事故發生前之派車、發車，均有依
    照規定保存行車紀錄卡等相關書面資料隨行並附於上開大客
    車上，以供調度員查驗無訛後再予發車，且上開大客車於本
    件道路交通事故發生後，車頭部分確已全數撞毀，行車紀錄
    器亦已撞毀，行車紀錄卡確有可能因此隨風飛散而尋覓無著
    一節，則本件顯難認定異議人有此一違規行為及異議人對於
    肇事現場尋獲上開大客車之速度儀表板內未裝設行車紀錄卡
    一情在主觀上有何故意或過失，而原處分機關復未能舉證證
    明異議人對於肇事現場尋獲上開大客車之速度儀表板內未裝
    設行車紀錄卡一情在主觀上有何故意或過失，則依行政罰法
    第七條第一項規定：「違反行政法上義務之行為非出於故意
    或過失者，不予處罰。」及無違反行政法上義務行為不得處
    罰，是本件應無從認定異議人有此一違規行為及異議人對於
    肇事現場尋獲上開大客車之速度儀表板內未裝設行車紀錄卡
    一情在主觀上有何故意或過失之可歸責事由。從而，原處分
    機關不察，逕對異議人為前述裁罰，即難認為有理由，應認
    異議人之異議為有理由，自應由本院將原處分機關所為之原
    處分撤銷，改諭知異議人不罰，以昭審慎。
據上論斷，應依道路交通管理處罰條例第八十七條第二項，道路
交通案件處理辦法第二十條前段，裁定如主文。
中　　華　　民　　國　　96　　年　　4 　　月　　11　　日
                        臺灣桃園地方法院交通法庭
                            法  官  林  家  賢
以上正本證明與原本無異。
如不服本裁定，應於裁定送達後五日內，向本院提出抗告狀（應
附繕本），抗告於臺灣高等法院交通法庭。
                            書記官  常  毓  生
中　　華　　民　　國　　96　　年　　4 　　月　　11　　日
